<!DOCTYPE html>
<html lang="en">
  <head>
    <title>Tirea Na'vi</title>
    <meta charset="UTF-8">
    <!-- <link rel="icon" href="res/favicon.png"> -->
    <link id="styles" rel="stylesheet" href="style.css">
  </head>

  <body>
    <div id="header">
      <span id="brand">Tirea Na'vi</span><br style="line-height:0px">
      <span id="tagline">Na'vi Lessons for Non-linguists, by Tirea Aean</span>
    </div>

    <div id="navbar">
      <ul>
        <li><a href=".">Home</a></li>
        <li><a href="sounds">Sounds</a></li>
        <li><a href="grammar">Grammar</a></li>
        <li><a href="links">Links</a></li>
      </ul>		
    </div>

    <div id="main">
    
      <h1>Lesson Three: Have, Plurals, and Sound Changes</h1>
      
<p><span class="navi">Kaltxì</span>! And welcome to Lesson 3 of Learn Na'vi Grammar The Easy Way.</p>

<p>This time, we talk about having something, and how to talk about more than one thing.</p>

<h2 id="1">To Have</h2>

<p>First, let's talk about having something. You have most likely noticed that a verb <i>to have</i> does not exist in Na'vi. Different languages have different ways of saying things.</p>

<p><u>In English</u>, we say stuff like this:</p>

<p><blockquote><ul class="nobullets">
<li><i><span class="blue">I</span> <span class="green">have</span> <span class="red">a crossbow</span>.</i></li>
<li><i><span class="blue">You</span> <span class="green">have</span> <span class="red">a bow</span>.</i></li>
<li><i><span class="blue">He</span> <span class="green">has</span> <span class="red">a spear</span>.</i></li>
</ul></blockquote></p>

<p><u>In Na'vi</u>, we say those this way:</p>

<p><blockquote><ul class="nobullets">
<li><strong><span class="green">Lu</span> <span class="blue">oe</span><span class="green">ru</span> <span class="red">tskalep</span>.</strong></li>
<li><strong><span class="blue">Nga</span><span class="green">ru</span> <span class="green">lu</span> <span class="red">tsko</span>.</strong></li>
<li><strong><span class="green">Lu</span> <span class="blue">po</span><span class="green">ru</span> <span class="red">tukru</span>.</strong></li>
</ul></blockquote></p>

<p>Do you see the pattern? You actually say <i><span class="red">A crossbow</span> <span class="green">is</span> <span class="blue">to me</span></i>, <i><span class="red">A bow</span> <span class="green">is</span> <span class="blue">to you</span></i>, and <i><span class="red">A spear</span> <span class="green">is</span> <span class="blue">to him</span></i>. Remember, Na'vi word order is flexible. I chose to write the second one differently. the words used in these examples are as follows:</p>

<div id="endpostpreview"></div>
<p><blockquote><table>
<tr><td><strong><span class="navi">lu</span></strong></td><td><i>be</i></td></tr>
<tr><td><strong><span class="navi">oe</span></strong></td><td><i>I</i></td></tr>
<tr><td><strong><span class="navi">nga</span></strong></td><td><i>you</i></td></tr>
<tr><td><strong><span class="navi">po</span></strong></td><td><i>he/she (whichever happens to be correct</i></td></tr>
<tr><td><strong><span class="navi">tskalep</span><span style="color:0f0f0f;">.....</span></strong></td><td><i>crossbow</i></td></tr>
<tr><td><strong><span class="navi">tsko</span></strong></td><td><i>bow</i></td></tr>
<tr><td><strong><span class="navi">tukru</span></strong></td><td><i>spear</i></td></tr>
</table></blockquote></p>

<h2 id="2">More Than One</h2>

<p><u>In English</u>, to say there is more than one of something, we usually add an s to the end. But sometimes there is an <i>outlandish</i> or just unpredictable way it has to be done. Either way, it must be memorized. You know how it is:</p>

<p><blockquote><ul class="nobullets">
<li><i>hunter -> hunters</i></li>
<li><i>enemy -> enemies</i></li>
<li><i>fish -> fish</i></li>
</ul></blockquote></p>

<p><u>In Na'vi</u>, it's a lot more predictable. In fact, it's <i>totally</i> predictable. There are three different things you put <i>onto the beginning</i> of a noun. They are:</p>

<p><blockquote><ul class="nobullets">
<li><strong>me</strong>+ (<i>two of whatever it is</i>)</li>
<li><strong>pxe</strong>+ (<i>three of whatever it is</i>)</li>
<li><strong>ay</strong>+ (<i>in general, just many of whatever it is</i>)</li>
</ul></blockquote></p>

<p id="lenition">Now, when you use these, the original word <i>might</i> change its <i>first letter/sound</i>, depending on what it starts with. (this is why there is a + sign on them. to tell you that they cause this to happen). The letter/sound changes that occur are as follows:</p>

<p><blockquote><table>
<tr><td><strong>'</strong><td>-></td><td>disappears altogether</td></tr>
<tr><td><strong>kx</strong><td>-></td><td>k</td></tr>
<tr><td><strong>px</strong><td>-></td><td>p</td></tr>
<tr><td><strong>tx</strong><td>-></td><td>t</td></tr> 
<tr><td><strong>k</strong><td>-></td><td>h</td></tr> 
<tr><td><strong>p</strong><td>-></td><td>f</td></tr> 
<tr><td><strong>t</strong><td>-></td><td>s</td></tr> 
<tr><td><strong>ts</strong><td>-></td><td>s</td></tr>
</table></blockquote></p>

<p>To easier remember these, think of it this way:</p>

<p><blockquote><ul class="nobullets">
<li><strong>kx</strong>, <strong>px</strong>, and <strong>tx</strong> soften up and lose their x.</li>
<li><strong>k</strong>, <strong>p</strong>, and <strong>t</strong> soften up and become related sounds (made in just about the same area of the mouth) h, f, s</li>
<li><strong>'</strong> just softens up by going away.</li>
</ul></blockquote></p>

<p>Here are some examples, to match the English ones above:</p>

<p><blockquote><ul class="nobullets">
<li><strong><span class="navi">taronyu</span></strong> -> <strong><span class="navi">aysaronyu</span></strong></li>
<li><strong><span class="navi">kxutu</span></strong> -> <strong><span class="navi">aykutu</span></strong></li>
<li><strong><span class="navi">payoang</span></strong> -> <strong><span class="navi">ayfayoang</span></strong></li>
</ul></blockquote></p>

<h3>Some notes:</h3>

<p>When using <strong>ay</strong>+ on a word where the first letter changes, it's okay to just leave off <strong>ay</strong> after having changed the letter. For example:</p>

<p><blockquote><span class="navi">Aysaronyu hahaw.</span> (<i>Hunters sleep.</i>)<br>
<br>
is the same as<br>
<br>
<span class="navi">Saronyu hahaw.</span></blockquote></p>

<p><strong>me</strong>+, <strong>pxe</strong>+, and <strong>ay</strong>+ aren't the only things that cause this first letter change thing to happen. More on that in a later lesson.</p>

<p><u>More Examples</u>:</p>

<p><blockquote><table>
<tr><td><span class="navi">'eylan</span> (<i>friend</i>)</td><td>----></td><td><span class="navi">ayeylan</span> (<i>friends</i>)</td></tr>
<tr><td><span class="navi">kxaylte</span> (<i>cillaphant</i>)</td><td>----></td><td><span class="navi">mekaylte</span> (<i>two cillaphants</i>)</td></tr>
<tr><td><span class="navi">pxiwll</span> (<i>hermit bud plant</i>)</td><td>----></td><td><span class="navi">pxepiwll</span> (<i>three hermit bud plants</i>)</td></tr>
<tr><td><span class="navi">txumtsä'wll</span> (<i>baja tickler poison squirting plant</i>)</td><td>----></td><td><span class="navi">aytumtsä'wll</span> (<i>baja ticklers</i>)</td></tr>
<tr><td><span class="navi">koren</span> (<i>rule</i>)</td><td>----></td><td><span class="navi">mehoren</span> (<i>two rules</i>)</td></tr>
<tr><td><span class="navi">paywll</span> (<i>dapophet water plant</i>)</td><td>----></td><td><span class="navi">ayfaywll</span> (<i>dapophet water plants</i>)</td></tr>
<tr><td><span class="navi">talioang</span> (<i>sturmbeest</i>)</td><td>----></td><td><span class="navi">pxesalioang</span> (<i>three sturmbeests</i>)</td></tr>
<tr><td><span class="navi">tskxe</span> (<i>rock, stone</i>)</td><td>----></td><td><span class="navi">meskxe</span> (<i>two rocks/stones</i>)</td></tr>
</table></blockquote></p>

<p><strong><span class="navi">Mìftxele...</span></strong></p>

<p><strong><span class="navi">Fì'u lu kxaylte:</span></strong><br>
<a href="http://james-camerons-avatar.wikia.com/wiki/Cillaphant"><img src="http://images2.wikia.nocookie.net/__cb20100329095214/jamescameronsavatar/images/4/45/Cillaphant.png"></a></p>

<p><strong><span class="navi">Fì'u lu pxiwll:</span></strong><br>
<a href="http://james-camerons-avatar.wikia.com/wiki/Hermit_Bud"><img src="http://images2.wikia.nocookie.net/__cb20100329155061/jamescameronsavatar/images/d/d5/Hermitbud.png"></a></p>

<p><strong><span class="navi">Fì'u lu txumtsä'wll:</span></strong><br>
<a href="http://james-camerons-avatar.wikia.com/wiki/Baja_Tickler"><img src="http://images3.wikia.nocookie.net/__cb20100315194803/jamescameronsavatar/images/thumb/3/30/Baja_tickler.jpg/640px-Baja_tickler.jpg"></a></p>

<p><strong><span class="navi">Fì'u lu paywll:</span></strong><br>
<a href="http://james-camerons-avatar.wikia.com/wiki/Dapophet"><img src="http://images.wikia.com/jamescameronsavatar/images/c/c8/Dapophet2.jpg"></a></p>

<strong><span class="navi">Fì'u lu talioang:</span></strong><br>
<a href="http://james-camerons-avatar.wikia.com/wiki/Sturmbeest"><img src="http://images4.wikia.nocookie.net/__cb20100820230824/jamescameronsavatar/images/thumb/1/12/Beestdrinking.jpg/640px-Beestdrinking.jpg"></a></p>
<br>

<a id="prevpost" href="2013-03-09-two.html" style="float:left;"><- Previous Post</a>
<a id="nextpost" href="2013-03-11-four.html" style="float:right;">Next Post -></a>
<br><br>

    </div>

  </body>

</html>
